臺灣新竹地方法院刑事判決
110年度金訴字第149號
公  訴  人  臺灣新竹地方檢察署檢察官
被      告  鄭揚名


指定辯護人  楊惠琪律師
上列被告因違反洗錢防制法等案件，經檢察官提起公訴（110年
度偵字第663、1616、1884、1925號），本院判決如下：
    主  文
鄭揚名無罪。
    理  由
一、公訴意旨略以：被告鄭揚名可預見將金融機構之提款卡及密碼
    交付他人使用，可能遭詐騙集團使用為詐欺取財之犯罪工具
    ，讓被詐騙人陷於錯誤而將款項匯入其所提供之金融帳戶，
    藉以掩飾犯行，逃避檢警人員追緝，仍基於幫助他人詐欺取
    財及違反洗錢防制法之不確定故意，於民國109年6月16日下
    午某時許，在新竹縣○○○○○路000號居處，將渠所申辦之中華
    郵政股份有限公司台大醫院郵局帳號000-00000000000000號
    帳戶（下稱台大醫院郵局帳戶）之提款卡及密碼等資料交予
    陳寶全（所涉詐欺部分，業經臺灣新竹地方檢察署【下稱新
    竹地檢署】檢察官以109年度偵字第8981號提起公訴），陳
    寶全即於109年6月22日前某時，在不詳地點，將台大醫院郵
    局帳戶之提款卡及密碼以不詳之代價交予某詐騙集團使用，
    而容任他人得以使用台大醫院郵局帳戶將犯罪所得之本質、
    來源、去向、所在、所有權、處分權或其他權益掩飾或隱匿
    。繼該詐欺取財集團成員取得上開帳戶之提款卡及密碼後，
    即意圖為自己不法所有之犯意聯絡，遂行下列詐欺取財：
（一）於109年6月5日某時許，詐欺集團成員透過通訊軟體LINE
      以暱稱「嘉佑」、「達康Tom楊正楷」向王榆姍佯稱：代
      操投資獲利要收取代操費用云云，致王榆姍陷於錯誤，而
      於109年6月22日下午4時28分許，以網路轉帳之方式，匯
      款新臺幣（下同）3萬5,000元至鄭揚名台大醫院郵局帳戶
      內。
（二）於109年4月底，詐欺集團成員透過通訊軟體LINE以暱稱「
      陳家探」向許珮純佯稱：可代操盤匯率差額買賣之投資，
      穩賺不賠云云，致許珮純陷於錯誤，而分別於109年6月22
      日夜間8時10分、11分許，以網路轉帳之方式，匯款4萬元
      、4萬元至鄭揚名台大醫院郵局帳戶內。
（三）於109年6月15日凌晨0時47分許，該詐欺集團成員透過通
      訊軟體LINE以暱稱「TOM」向許子寧佯稱：代操投資外幣
      獲利要收取代操費用等語，致許子寧陷於錯誤，而於109
      年6月22日夜間11時58分許，以網路轉帳之方式，匯款1萬
      2,000元至鄭揚名台大醫院郵局帳戶內。
（四）於109年6月11日某時許，詐欺集團成員透過通訊軟體LINE
      以暱稱「jackychen」向蘇郁真佯稱：在傑力金融交易所
      投資外幣，保證獲利且穩賺不賠云云，致蘇郁真陷於錯誤
      ，而於109年6月23日凌晨0時2分許，以網路轉帳之方式，
      匯款3萬元至鄭揚名台大醫院郵局帳戶內。
（五）於109年6月15日凌晨0時47分許，該詐欺集團成員透過通
      訊軟體LINE以暱稱「達康Tom楊正楷」向林佳蓉佯稱：邀
      約參與外匯投資等語，致林佳蓉陷於錯誤，而分別109年6
      月23日凌晨0時、1時27分許，以網路轉帳之方式，匯款3
      萬2,000元、5萬4000元至鄭揚名台大醫院郵局帳戶內，嗣
      因王榆姍、許珮純、蘇郁真、許子寧、林佳蓉驚覺有異報
      警處理，始悉上情。
    因認被告涉犯刑法第30條第1項、第339條第1項之幫助詐欺
    取財罪及違反洗錢防制法第2條第2款、第3款之規定，而涉
    犯同條例第14條第1項之幫助洗錢罪等罪嫌云云。
二、犯罪事實應依證據認定之，無證據不得認定犯罪事實。又  
    不能證明被告犯罪者，應諭知無罪之判決，刑事訴訟法第1 
     54條第2項、第301條第1項分別定有明文。而認定犯罪事實
      所憑之證據，雖不以直接證據為限，間接證據亦包括在  
    內；然而無論直接或間接證據，其為訴訟上之證明，須於通
    常一般之人均不致有所懷疑，而得確信其為真實之程度 者
    ，始得據為有罪之認定，倘其證明尚未達到此一程度，而有
    合理之懷疑存在，致無從為有罪之確信時，即應為無罪之判
    決（最高法院76年度台上字第4986號判例意旨參照）。又刑
    事訴訟法第161條第1項規定：檢察官就被告犯罪事實，應負
    舉證責任，並指出證明之方法。因此，檢察官對於起訴之犯
    罪事實，應負提出證據及說服之實質舉證責任。倘其所提出
    之證據，不足為被告有罪之積極證明，或其指出證明之方法
    ，無從說服法院以形成被告有罪之心證，基於無罪推定之原
    則，自應為被告無罪判決之諭知（最高法院92年度台上字第
    128號判例意旨參照）。次按刑事訴訟法第308條規定：「判
    決書應分別記載其裁判之主文與理由；有罪之判決並應記載
    犯罪事實，且得與理由合併記載」，同法第310條第1款規定
    ：「有罪之判決書，應於理由內分別情形記載左列事項：一
    、認定犯罪事實所憑之證據及其認定之理由」，及同法第15
    4條第2項規定：「犯罪事實應依證據認定之，無證據不得認
    定犯罪事實」，揆諸上開規定，刑事判決書應記載主文與理
    由，於有罪判決書方須記載犯罪事實，並於理由內記載認定
    犯罪事實所憑之證據及其認定之理由。所謂認定犯罪事實所
    憑之「證據」，即為該法第154條第2項規定之「應依證據認
    定之」之「證據」。職是，有罪判決書理由內所記載認定事
    實所憑之證據，即為經嚴格證明之證據，另外涉及僅須自由
    證明事項，即不限定有無證據能力之證據，及彈劾證人信用
    性可不具證據能力之彈劾證據。在無罪判決書內，因檢察官
    起訴之事實，法院審理結果，認為被告之犯罪不能證明，而
    為無罪之諭知，則被告並無檢察官所起訴之犯罪事實存在，
    既無刑事訴訟法第154條第2項所規定「應依證據認定之」事
    實存在，因此，判決書僅須記載主文及理由，而理由內記載
    事項，為法院形成主文所由生之心證，其論斷僅要求與卷內
    所存在之證據資料相符，或其論斷與論理法則無違，通常均
    以卷內證據資料彈劾其他證據之不具信用性，無法證明檢察
    官起訴之事實存在，所使用之證據並不以具有證據能力之證
    據為限，是以被告既經本院認定無罪（詳如後述），本判決
    即不再論述所援引有關證據之證據能力，合先敘明。
三、公訴意旨認被告涉犯洗錢防制法等罪嫌，無非係以：被告鄭
    揚名於警詢及偵查中不利於己之陳述；告訴人王榆姍、許珮
    純、蘇郁真、許子寧、林佳蓉於警詢中之指述；證人即另案
    被告陳寶全於警詢及偵查中之證述及告訴人王榆姍、許珮純
    、蘇郁真、許子寧、林佳蓉所提出之網路銀行轉帳交易明細
    截圖、告訴人王榆姍、許珮純、許子寧、林佳蓉通訊軟體LI
    NE對話紀錄截圖、告訴人許珮純所提出之玉山銀行 存摺封
    面及內頁交易明細、中華郵政股份有限公司109年11月16日
    儲字第1090901449號函所附帳戶基本資料及客戶歷史交易清
    單、被告及另案被告陳寶全之通訊軟體LINE對話紀錄截圖、
    內政部警政署反詐騙諮詢專線紀錄表、受理詐騙帳戶通報警
    示簡便格式表、金融機構聯防機制通報單、警員職務報告等
    件為依據。訊之被告堅決否認有何幫助洗錢、幫助詐欺等犯
    行，辯稱：我開白牌車載到陳寶全，他認識我親表哥許忠棚
    ，陳寶全所說關於我表哥的內容都是事實，陳寶全第一次坐
    車時就跟我聊這些，第二次我又載到陳寶全，陳寶全要我借
    他提款卡，說有人要匯錢給他，我本來不太願意，陳寶全說
    馬上會還給我，所以我第一次就借給他，第一次陳寶全跟我
    借，人家匯款有成功，我沒有改密碼，第二次就是趁我睡著
    的時候偷我帳戶，我認為本案我是受害者等語。辯護人則辯
    護稱：被告會交付台大醫院郵局帳戶金融卡及密碼予陳寶全
    ，主要是因為陳寶全對其誆稱有一些別人要支付的款項需要
    帳號匯入，至於陳寶全如何交付給詐騙集團或收購本子的人
    ，被告並無任何接觸，因此，被告並不會有陳寶全要把金融
    帳戶資料交給詐騙集團的預見，在主觀上也無幫助詐欺及洗
    錢的犯意，另被告臺大醫院郵局帳戶是被告領身障津貼之用
    ，若被告可預見這樣的行為會構成犯罪，應不會將自己的帳
    戶交給第三人，被告之郵局帳戶從89年至100年，每月有200
    0元至3000元、5000元的津貼匯入，因此被告若有預見應不
    會將此帳戶交給陳寶全，或容任陳寶全交給詐騙集團使用語
    。經查：
（一）告訴人王榆姍、許珮純、許子寧、蘇郁真、林佳蓉等人遭
      詐騙集團成員以投資為由、陷於錯誤而匯款至被告之台大
      醫院郵局帳戶內之事實，已據如告訴人王榆姍、許珮純、
      許子寧、蘇郁真、林佳蓉於警詢中陳述在卷（見8981偵卷
      第35頁、第42至43頁、第49至51頁、第58至60頁、1925偵
      卷第22至25頁），並有告訴人王榆姍報案資料：高雄市政
      府警察局鼓山分局龍華派出所陳報單、受理詐騙帳戶通報
      警示簡便格式表、金融機構聯防機制通報單、受理刑事案
      件報案三聯單、內政部警政署反詐騙諮詢專線紀錄表、交
      易明細截圖1 份、存摺封面及內頁交易明細、訊息對話截
      圖（見新北地檢偵卷第59頁、第61頁、第62頁、第70至71
      頁、第76至100 頁、8981偵卷第37頁），告訴人蘇郁真報
      案資料：新北市政府警察局汐止分局烘內派出所陳報單、
      受理刑事案件報案三聯單、受理詐騙帳戶通報警示簡便格
      式、金融機構聯防機制通報單、內政部警政署反詐騙諮詢
      專線紀錄表、存摺封面及交易明細（見8981偵卷第40至41
      頁、第44至46頁、第47頁），告訴人許子寧報案資料：桃
      園市政府警察局桃園分局武陵派出所陳報單、受理各類案
      件紀錄表、受理刑事案件報案三聯單、受理詐騙帳戶通報
      警示簡便格式表、金融機構聯防機制通報單、匯款交易明
      細、訊息對話紀錄（見8981偵卷第48頁至反面、第52頁、
      第55至56頁反面），告訴人林佳蓉報案資料：基隆市警察
      局第四分局大武崙派出所受理刑事案件報案三聯單、受理
      詐騙帳戶通報警示簡便格式表、165 專線協請金融機構暫
      行圈存疑似詐欺款項通報單、金融機構聯防機制通報單、
      內政部警政署反詐騙諮詢專線紀錄表、訊息對話紀錄截圖
      及交易明細截圖（見8981偵卷第57頁、第61至62頁、第63
      頁、1616偵卷第10至12頁），告訴人許珮純報案資料：內
      政部警政署反詐騙諮詢專線紀錄表、臺南市政府警察局歸
      仁分局歸仁派出所受理各類案件紀錄表、受理刑事案件報
      案三聯單、金融機構聯防機制通報單、受理詐騙帳戶通報
      警示簡便格式表、第一銀行帳戶存摺封面及內頁交易明細
      及LINE訊息對話紀錄截圖（見1925偵卷第19頁至反面、第
      28至29頁、第30頁、第35頁、第51頁、第71至77頁），暨
      中華郵政股份有限公司（下稱中華郵政）109年11月16日
      儲字第1090901449號函及所附帳號00000000000000號帳戶
      （被告帳戶）基本資料及109年6月1日至109年7月31日之
      客戶歷史交易明細附卷可稽（見1616偵卷第29至31頁），
      則被告上開帳戶確遭詐騙集團使用，且詐騙集團成員藉投
      資名義詐騙告訴人王榆姍等人，致其等匯款至被告上開帳
      戶等事實，均堪認定。
（二）惟按刑法上之幫助犯，係指以幫助之意思，對於正犯資以
      助力，使其犯罪易於達成而言，故幫助犯之成立，不僅須
      有幫助他人犯罪之行為，且須具備明知他人犯罪而予以幫
      助之故意，始稱相當；又刑法並不承認過失幫助之存在，
      是以從犯之成立，須有幫助之故意，亦即必須認識正犯之
      犯罪行為而予幫助者，始足當之（最高法院86年度台上字
      第4824號、72年度台上字第6553號判決意旨參照）。查我
      國為杜絕利用人頭帳戶詐欺取財犯罪之層出不窮，對於提
      供帳戶存摺、提款卡及密碼之人，相關治安機關均嚴厲，
      欲藉此斷絕幕後操控之詐欺集團，以人頭帳戶規避查緝之
      脫身途徑，而因此致使詐欺集團益發不易以慣用之金錢或
      其他有償報酬之方式取得人頭帳戶，遂改弦更張，以詐騙
      手法或迂迴手法取得金融機構帳戶，並趁被害人未及警覺
      發現前，以之充為實際進行詐欺犯罪時，供其他被害人匯
      款之用，藉以避免查緝者，即時有所聞而不乏其例，因而
      交付金融機構帳戶之人是否成立幫助詐欺取財罪，既因有
      上開受詐騙或輾轉而交付金融機構帳戶之存摺、提款卡及
      密碼之可能，就提供帳戶者，是否確係基於直接故意或間
      接故意而為幫助詐欺，自應從嚴審慎認定，倘提供帳戶有
      可能是遭詐騙所致，或其迂迴取得者之使用已逸脫提供者
      原提供用意之範圍，而為提供者所不知並無法防範，信而
      有徵者，於此等情形，對其幫助犯罪故意之認定，無法確
      信係出於直接故意或間接故意為之，而仍有合理懷疑存在
      時，自應為有利於行為人之認定，以免有違無罪推定原。
      本案所應審究者即被告主觀上是否基於幫助掩飾特定犯罪
      所得之去向及幫助他人詐欺取財之不確定犯意而仍將其申
      辦之台大醫院郵局帳戶提款卡及密碼，提供予陳寶全，且
      明知或可預見陳寶全欲將其上開帳戶提款卡及密碼交予詐
      騙集團使用，茲認定如下：
　　⑴被告於警詢、偵查中所辯其上開帳戶資料交付他人之過程
      前後大致相符。其於①警詢時供稱：該帳戶是供匯款殘障
      貼使津所用，存薄那時候在我身上，提款卡那時候借給一
      名叫陳寶全之友人，他曾是我表哥的朋友，他跟我說有人
      要匯款給他，我不疑有他，就將郵局帳戶提款卡借給他，
      方便他人匯款給他，過了2天都沒有還我，我跟他催討時
      他說不見了，我去郵局重新辦理時才發現我的帳户為警示
      帳戶等語（見新北地檢偵卷第40頁背面、1925偵卷第6頁
      ）；②偵查中供稱：109年6月份我在新豐鄉開白排車，陳
      寶全是乘客，他是我表哥朋友，我有載過他幾次，某日我
      載到他，他說有人會匯錢給他，跟我借帳戶，我有猶豫一
      下，因為看在表哥情分借給陳寶全，他說當日沒帶到，我
      就不疑有他，沒想這麼多，我想說方便他就借他，想說當
      天就會還我，我有一直打電話但是不通，第三天我打電話
      找到他人，他說帳戶不見，卡片不見了我沒有去掛失跟止
      付，後來兩個禮拜後我才去掛失止付，因為裡面沒什麼錢
      ，後來因為我要領取殘障津貼，我就臨櫃去辦補發，他就
      通知警察來，告知我說我的帳戶已經被凍結，殘障津貼有
      5千多元，這個帳戶我都是拿來存錢跟領津貼，都有在使
      用 ，我都只有用郵局，其他帳戶很少在用等語（見663偵
      卷第9至10頁、第13至14頁）；依被告於警偵詢之上開供
      述就被告何以交付台大醫院郵局帳戶帳戶提款卡之原因、
      過程，均始終供稱係因證人陳寶全表示有人要滙錢給證人
      陳寶全故向被告借帳戶，被告始交付提款卡給證人陳寶全
      ，前後所述一致。雖被告於本院審理中供稱其第一次出借
      台大醫院郵局帳戶提款卡給證人陳寶全係因證人陳寶全表
      示有人要匯錢，但第二次是證人陳寶全趁其入睡後竊取其
      上開帳戶提款卡等語，而與其於警偵詢之上開供述略有不
      符。然證人陳寶全利用其向被告借用台大醫院郵局帳戶提
      款卡並告知密碼之機會擅將被告之上開帳戶提款卡與密碼
      交予詐騙集團使用涉犯洗錢防制法等罪嫌，業經新竹地檢
      署檢察官以109年度偵字第8981號提起公訴，此有該起訴
      書附卷可稽（見本院卷第33至40頁）。且證人陳寶全於本
      院109年度金訴字第194號案準備程序中就其曾以無帳戶需
      向被告借用台大醫院郵局帳戶以收取款項為由而取得被告
      之提款卡等情並不爭執，此有該案之準備程序筆錄影本可
      佐（見金訴194影卷第85頁），是以被告之台大醫院郵局
      帳戶提款卡確曾出借予證人陳寶全之事實亦堪認定。
　　⑵雖證人陳寶全於其被訴違反洗錢防制法等案中否認將被告
      之台大醫院郵局帳戶提款卡交予詐騙集團使用，並辯稱其
      僅經手一下就把提款卡返還被告云云（見金訴194影卷第7
      8頁）。然觀之證人陳寶全與被告LINE對話訊息中，證人
      陳寶全對被告表示「我就故意打、出事」、「你變警示」
      「你跟警察說你借我戶頭」、「然後他們有打給你你就不
      要接」，此有被告與證人陳寶全之LINE對話截圖附卷可稽
      （見663偵卷第21頁），倘證人陳寶全僅係短暫借用被告
      之台大醫院郵局帳戶提款卡且早已歸還被告，則其應向被
      告表示提款卡早已歸還一事，豈會對被告表示要被告向警
      察說明被告戶頭借給證人陳寶全、不要接警察電話等語？
      益明證人陳寶全所辯被告之台大醫院郵局帳戶提款卡僅短
      暫借用且已歸還被告云云不足採信。    
　　⑶又一般幫助詐欺犯或洗錢犯者，常係為供販賣帳戶而於販
      賣前始特地申請設立金融帳戶，或長時間未使用，嗣為販
      賣帳戶始臨時申請補發存摺、金融卡或設定語音轉帳，此
      乃因犯罪人已預見其等出賣之金融帳戶終將成為警示帳戶
      而不堪使用所致，故通常不會出賣平常慣用之重要帳戶，
      以免日後造成自己生活過度不便。經查被告係領有身心障
      礙證明之人，且鑑定日期為89年5月31日，此有被告之身
      心障礙證明影本在卷足憑（見本院卷第67頁），而被告之
      台大醫院郵局帳戶除於89年7月28日有1筆委發款項6千元
      入帳外，自89年9月28日起，於每月27或28日均有2千元至
      3千元不等之委發款項入帳，其中於90年6月28日入帳之2
      千元尚註記「身障補助」，此有中華郵政110年8月11日儲
      字第1100216640號函及檢附之被告帳戶歷史交易清單在卷
      可參（見本院卷第81至123頁），且該帳戶於109年6月4日
      及6月15日尚有1500元、5065元共2筆款項入帳，其上各註
      記「行政院發」、「身障補助」，亦有中華郵政110年9月
      17日儲字第1100257063號函及檢附之被告帳戶歷史交易清
      單存卷足憑（見本院卷第156至160頁），核與被告所稱上
      開台大醫院郵局帳戶平日所供用途之情尚屬相符，從而可
      認被告就上開帳戶平日所供使用目的之供述情節實值採信
      。可見上開台大醫院郵局帳戶乃被告20餘年來每月領取政
      府核發身障補助津貼所用，被告將上開帳戶提款卡交付予
      他人後，以致其無法繼續領取補助津貼，此顯與一般出賣
      帳戶者係使用新申辦之帳戶或久未使用之帳戶的情形顯有
      不同。倘被告得預見其交付予證人陳寶全之台大醫院郵局
      帳戶提款卡及密碼等資料將由證人陳寶全轉交予詐騙集團
      使用，而所提供之帳戶將成為詐欺、洗錢工具之用，應無
      可能將自己平常使用且固定有身障補助津貼匯入之台大醫
      院郵局帳戶資料一併交付，致面臨該帳戶無法使用、或匯
      入之身障補助津貼遭人領走之風險，顯見被告並未預期該
      金融帳戶將供作犯罪工具使用，益證其上開辯解，尚屬可
      採。
　  ⑷據上，姑且不論如被告警偵詢所辯出借帳戶提款卡予證人
      陳寶全遭其轉交詐騙集團或如其於審理時所辯提款卡遭證
      人陳寶全竊取轉交詐騙集團，尚難僅以被告提供上開台大
      醫院郵局帳戶資料且告訴人被騙致匯款入其帳戶之行為，
      遽認其主觀上有明確認知或可預見帳戶係供詐欺集團成員
      騙取他人財物之人頭帳戶使用之幫助詐欺取財或幫助洗錢
      之直接故意或不確定故意。此外，依檢察官所舉之證據，
      尚不足以證明被告確有前開公訴意旨所指之幫助詐欺、幫
      助洗錢犯行，自不得遽令被告擔負幫助詐欺或幫助洗錢罪
      之罪責。
四、綜上所述，被告固有提供台大醫院郵局帳戶資料予他人，告
    訴人王榆姍等人亦有匯款至被告上開帳戶，惟被告辯主觀上
    並無幫助洗錢或幫助詐欺之故意，尚非無據。本件依檢察官
    所舉各項證據方法，尚不足使起訴書所指被告涉犯幫助洗錢
    、幫助詐欺罪嫌之事實達於通常一般人不致有所懷疑，而得
    確信為真實之程度，無法使本院形成被告確有公訴人所指幫
    助洗錢、幫助詐欺犯行之有罪心證，既不能證明被告犯罪，
    自應知被告無罪之判決，庶免冤抑。
五、據上論斷，應依刑事訴訟法第301條第1項前段，判決如主文
    。
本案經檢察官吳志中提起公訴，檢察官林李嘉到庭執行職務。　
中    華    民    國    110   年    11    月   10     日
                  刑事第三庭審判長法　官　 賴淑敏
                                  法  官   黃怡文
                                  法  官   王靜慧
以上正本證明與原本無異。
如不服本判決應於收受送達後20日內向本院提出上訴書狀，並應
敘述具體理由；其未敘述上訴理由者，應於上訴期間屆滿後20日
內向本院補提理由書（均須按他造當事人之人數附繕本）「切勿
逕送上級法院」。告訴人或被害人如對於本判決不服者，應具備
理由請求檢察官上訴，其上訴期間之計算係以檢察官收受判決正
本之日期為準。 
中　　華　　民　　國　　110 　年　　11　　月　　10　　日
                                  書記官   陳家欣